ACORDAO-COMPLETO-2350939

ACÓRDÃO 3903/2019 ATA 20/2019 - SEGUNDA CÂMARA

VISTOS, relatados e discutidos estes autos de tomada de contas especial instaurada em razão da impugnação parcial de despesas realizadas com os recursos públicos repassados ao Município de Águas Lindas de Goiás/GO para aplicação no Programa de Erradicação do Trabalho Infantil (Peti) e do desvio de finalidade de recursos públicos destinados ao Programa Nacional de Inclusão de Jovens - Projovem (Projovem) ,
ACORDAM os Ministros do Tribunal de Contas da União, reunidos em sessão da 2ª Câmara, em:
9.1. com fundamento nos arts. 1º, inciso I, 16, inciso III, alínea "b", da Lei 8.443/1992 c/c os arts. 19 e 23, inciso III, da mesma lei, e nos arts. 1º, inciso I, 202, § 6º, 209, incisos I e II, e 214, inciso III, do Regimento Interno/TCU, julgar irregulares as contas do Sr. José Pereira Soares e aplicar-lhe a multa prevista no art. 58, inciso II, da Lei 8.443/1992, no valor de R$ 5.000,00 (cinco mil reais) , fixando-lhe o prazo de 15 (quinze) dias, a contar da notificação, para que comprove perante o Tribunal (art. 23, inciso III, alínea "a" da Lei 8.443/1992 c/c o art. 214, inciso III, alínea "a", do RI/TCU) o recolhimento da dívida aos cofres do Tesouro Nacional, atualizada monetariamente, a contar da data deste Acórdão até a data do efetivo recolhimento, caso não seja paga no prazo estabelecido, na forma da legislação em vigor;
9.2. com fundamento nos arts. 1º, inciso I, 16, inciso III, alínea "c", da Lei 8.443/1992 c/c os arts. 19 e 23, inciso III, da mesma lei, e nos arts. 1º, inciso I, 202, § 6º, 209, incisos I e II, e 214, inciso III, do Regimento Interno/TCU, julgar irregulares as contas do Município de Águas Lindas de Goiás/GO e condená-lo ao pagamento das quantias a seguir discriminadas, fixando-lhe o prazo de 15 (quinze) dias, a contar da notificação, para que comprove, perante o Tribunal (art. 214, inciso III, alínea "a", do Regimento Interno) , o recolhimento da dívida aos cofres do Fundo Nacional de Assistência Social, atualizada monetariamente e acrescida dos juros de mora devidos a partir da data abaixo indicada, até o efetivo recolhimento, na forma prevista na legislação em vigor:
	Data
	Valor (R$) 

	10/11/2007
	5.518,00

	20/11/2007
	5.300,00

	20/11/2007
	500,00

	23/11/2007
	1.249,98

	26/11/2007
	7.700,00

	27/11/2007
	1.018,50

	28/11/2007
	20,00

	28/11/2007
	885,00

	28/11/2007
	1.770,00

	24/12/2007
	20,00

	27/12/2007
	4.000,00

	27/12/2007
	380,00

	28/12/2007
	9.430,00

	31/12/2007
	52,83

	31/12/2007
	1.559,76

	31/12/2007
	23.400,00

9.3. autorizar, desde logo, com amparo no art. 28, inciso II, da Lei 8.443/1992, a cobrança judicial das dívidas, caso não atendidas as notificações;
9.4. autorizar, desde já, nos termos do art. 26 da Lei 8.443/1992, o parcelamento das dívidas em até 36 (trinta e seis) parcelas mensais e sucessivas, atualizadas monetariamente até a data do pagamento, esclarecendo aos responsáveis que a falta de pagamento de qualquer parcela importará no vencimento antecipado do saldo devedor (art. 217, § 2º, do RI/TCU) , sem prejuízo das demais medidas legais;
9.5. dar ciência desta deliberação aos responsáveis, à Procuradoria da República em Goiás, nos termos do art. 16, § 3º, da Lei 8.443/1992 c/c o art. 209, § 7º, do Regimento Interno do TCU, para adoção das medidas cabíveis, e aos demais interessados.

Tomada de contas especial instaurada  em razão da impugnação parcial de despesas realizadas com recursos do Programa de Erradicação do Trabalho Infantil (Peti) e do desvio de finalidade de recursos do Bolsa Agente Jovem.

Segunda Câmara

Município de Águas Lindas de Goiás/GO.

3. Interessados/Responsáveis:
3.1. Interessado: Ministério do Desenvolvimento Social (05.526.783/0001-65).
3.2. Responsáveis: José Pereira Soares (CPF XXX.287.551-XX), Município de Águas Lindas de Goiás/GO (CNPJ 01.616.520/0001-96).

13.1. Ministros presentes: Aroldo Cedraz (na Presidência), Augusto Nardes (Relator) e Raimundo Carreiro.
13.2. Ministro-Substituto convocado: André Luís de Carvalho.

ACORDAO-COMPLETO-2397403

Acórdão de Relação 2444/2020 - Segunda Câmara

Acórdão de Relação

AUGUSTO NARDES

Adoto como relatório, com os ajustes de forma pertinentes, a instrução lavrada pelo auditor encarregado do exame do processo no âmbito da Secretaria do TCU no Estado de Goiás (peça 43) , com a qual concordaram o escalão dirigente da unidade técnica (peças 44 e 45) e o Ministério Público junto a este Tribunal (peça 46) : 
"INTRODUÇÃO
Cuidam os autos de tomada de contas especial instaurada pelo Fundo Nacional de Assistência Social (FNAS) , em desfavor do Sr. José Pereira Soares, ex-prefeito de Águas Lindas de Goiás/GO, em razão da impugnação parcial de despesas realizadas com recursos do Programa de Erradicação do Trabalho Infantil (Peti) e do desvio de finalidade de recursos do Bolsa Agente Jovem, ambos os recursos repassados ao município de Águas Lindas de Goiás/GO, na modalidade fundo a fundo, à conta dos Programas Proteção Social Básica (PSB) e Proteção Social Especial (PSE) , no exercício de 2007, cujas ações têm como objetivo a assistência social, conforme dispõe a Lei 8.742/1993 c/c ações do Programa Nacional de Inclusão de Jovens (Projovem) , conforme a Lei 11.129/2005.
HISTÓRICO
Os recursos repassados, no exercício de 2007, para execução dos serviços de Proteção Social Básica (PSB) e de Proteção Social Especial (PSE) no município de Águas Lindas de Goiás/GO, somaram R$ 853.011,68 (peça 1, p. 26) , sendo transferidos mediante as ordens bancárias relacionadas à peça 1, p. 22-24.
A irregularidade das contas foi constatada no Relatório do Tomador de Contas Especial - TCE 138/2015, de 10/2/2016 (peça 1, p. 306-318) , e confirmada no Relatório de Auditoria 289/2016 (peça 1, p. 324-326) .
Diante disso, a Secretaria Federal de Controle Interno certificou a irregularidade das contas (peça 1, p. 327) , com o conhecimento da Ministra de Estado do Desenvolvimento Social e Combate à Fome, Sra. Tereza Campello (peça 1, p. 336) .
Conforme detalhado na instrução à peça 2, foi aprovado o montante de R$ 790.207,61 e reprovado o valor de R$ 62.804,07. As irregularidades que ensejaram a reprovação correspondem aos gastos em despesas consideradas inelegíveis e à configuração de desvio de finalidade, referentes ao valor de R$ 39.404,07, na execução de recursos repassados para o Programa de Erradicação do Trabalho Infantil (Peti-2007) e na compra de um automóvel Uno Mille novo, no valor de R$ 23.400,00, com recursos do Projovem (2006/2007) .
Na instrução preliminar, entendeu-se que, embora aplicados com desvio de finalidade, os recursos foram convertidos em benefícios para o município. Desse modo, o ente municipal seria o responsável pela devolução, por ter sido o beneficiário dos recursos. Já o Sr. José Pereira Soares, gestor dos recursos, deveria ser chamado aos autos em audiência, por ter autorizado a realização de despesas fora da finalidade a que se destinavam os recursos do Peti (2007) e do Projovem (2006/2007) .
Assim, promoveu-se a audiência do ex-gestor, Sr. José Pereira Soares, por meio do Ofício 1039/2016-TCU/SECEX-GO (peça 11) , cuja ciência ocorreu na data de 5/8/2016 (peça 14) , e por intermédio do Ofício 0199/2017-TCU/SECEX-GO (peça 26) , com ciência ocorrida na data de 1/3/2017 (peça 27) . 
Já o Município foi citado por meio do Ofício 1044/2016-TCU/SECEX-GO (peça 13) e sua ciência ocorreu na data de 15/8/2016 (peça 15) .
O município de Águas Lindas de Goiás apresentou suas alegações de defesa (peça 17) . Já o Sr. José Pereira Soares não apresentou suas razões de justificativa, incorrendo nos efeitos da revelia.
Por meio da instrução à peça 29, as alegações de defesa foram avaliadas e propôs-se a rejeição dessas alegações e a concessão de novo e improrrogável prazo para que o município recolhesse o débito. Quanto ao Sr. José Pereira Soares, propôs-se desde logo o julgamento pela irregularidade das contas e aplicação de multa.
O Ministério Público de Contas manifestou-se favoravelmente à proposta (peça 32) e o ministro relator acatou o encaminhamento em relação ao município, considerando, porém, que o julgamento das contas do ex-prefeito e a apenação com multa deveriam ocorrer quando do julgamento das contas da municipalidade (peça 34) .
Nesse sentido, foi proferido o Acórdão 1446/2018-TCU-Segunda Câmara, relator Ministro Augusto Nardes, que determinou a fixação de novo e improrrogável prazo de 15 dias para que o Município de Águas Lindas comprovasse o recolhimento da dívida aos cofres do Fundo Nacional de Assistência Social.
Devidamente notificado (peças 37-38) , o município, por meio de procuradores constituídos, solicitou cópias do processo, mas não efetuou o recolhimento da dívida e tampouco apresentou elementos complementares de defesa (peças 39-42) .
Dessa forma, retornaram os autos a esta unidade técnica para a instrução definitiva de mérito. 
EXAME TÉCNICO
As alegações de defesa apresentadas foram analisadas por meio da instrução à peça 29, na qual propôs-se a sua rejeição.
Quanto ao município, ressaltou-se que 	os recursos, aplicados com desvio de finalidade, foram convertidos em benefícios para o próprio ente, recebedor original dos recursos. Desse modo, o ente municipal seria o único responsável pela devolução dos recursos, por ter sido o único beneficiário, conforme arts. 1º e 2º da Decisão Normativa 57/2004, em consonância com julgados desta Corte de Contas (Acórdãos: 10.997/2015 - 2ªC - Rel. Marcos Bemquerer e 7.503/2015 - 1ªC - Rel. Walton Alencar Rodrigues) .
As alegações de defesa apresentadas pelo município não foram acatadas. Levando-se em conta que o município, por ser entidade de direito público interno, teria a prerrogativa de efetivar o recolhimento do débito antes do julgamento do mérito, permitindo que suas contas fossem julgadas regulares com ressalva, foi proposto o novo e improrrogável prazo para que o ente promovesse o recolhimento do débito apurado.
Quanto ao Sr. José Pereira Soares, verificou-se a realização de despesas fora da finalidade a que se destinavam os recursos do Peti e do Projovem no exercício de 2007, uma vez que houve gastos com despesas consideradas inelegíveis no Peti, no valor de R$ 39.404,07, além de compra indevida de um automóvel Uno Mille novo, no valor de R$ 23.400,00, com recursos do Projovem 2006/2007, irregularidades consideradas graves, conforme previsto no artigo 12 da Portaria MDS 459, de 9 de setembro de 2005, ensejando a instauração de TCE, por conta das alíneas 'c' e 'd' do inciso II do art. 38 da IN STN 1/97.
Nesse caso, ficou assente a reprovação parcial das contas por parte do órgão responsável pelo repasse fundo a fundo (peça 1, p. 280) , com a impugnação de despesas inelegíveis e a caracterização do desvio de finalidade. A utilização de recursos do Peti (2007) e do Projovem (2006/2007) em finalidade não prevista resultou em dano ao erário federal, em benefício do município de Águas Lindas de Goiás/GO.
Como o gestor não apresentou suas razões de justificativa, entendeu-se, naquela instrução, não haver como afastar a sua responsabilidade comprovada nos autos, quanto à conduta irregular de autorizar despesas, financiadas com recursos públicos do Peti (2007) e do Projovem (2006/2007) , consideradas inelegíveis e com desvio de finalidade em benefício do Município, causando dano ao erário federal, motivo pelo qual foi proposto o julgamento pela irregularidade de suas contas e a aplicação da multa prevista no art. 58, inciso II, da Lei 8.443/1992 c/c o art. 268, inciso II, do Regimento Interno.
A partir dessa análise precedente e considerando que não houve o recolhimento da dívida pelo ente municipal após a concessão do novo e improrrogável prazo de quinze dias, propõe-se o julgamento pela irregularidade das contas do município de Águas Lindas de Goiás, bem como o julgamento pelas irregularidades das contas do Sr. José Pereira Soares e apenação com multa conforme detalhamento a seguir.
CONCLUSÃO
Tendo em vista que a dívida imposta ao município de Águas Lindas de Goiás/GO não foi recolhida no novo e improrrogável prazo fixado pelo TCU, propõe-se o julgamento pela irregularidade de suas contas, procedendo-se à sua condenação em débito, a ser atualizado monetariamente e acrescido de juros de mora.
Adicionalmente, retoma-se, em conformidade com o voto condutor do Acórdão 1446/2018-TCU-Segunda Câmara (peça 34) , a proposta de julgamento pela irregularidade das contas do Sr. José Pereira Soares e a sua apenação com a multa prevista no art. 58, inciso II, da Lei 8.443/1992, por ter autorizado a realização das despesas impugnadas, contrariando os normativos aplicáveis à espécie.
PROPOSTA DE ENCAMINHAMENTO
Diante do exposto, submetem-se os autos à consideração superior, propondo:
 considerar revel, para todos os efeitos, nos termos do art. 12, § 3º, da Lei 8.443/1992, o Sr. José Pereira Soares (CPF XXX.287.551-XX) ;
 rejeitar as alegações de defesa apresentadas pelo município de Águas Lindas de Goiás/GO (CNPJ 01.616.520/0001-96) ;
 julgar irregulares as contas do Sr. José Pereira Soares (CPF XXX.287.551-XX) , com fundamento nos arts. 1º, inciso I; 16, inciso III, alínea b; 19, parágrafo único; 23, inciso III, da Lei 8.443/1992;
 aplicar ao Sr. José Pereira Soares (CPF XXX.287.551-XX) a multa prevista no art. 58, inciso II, da Lei 8.443/1992, fixando-lhe o prazo de 15 (quinze) dias, a contar da notificação, para comprovar, perante o Tribunal (art. 214, III, alínea 'a' do Regimento Interno) , o recolhimento do valor ao Tesouro Nacional, atualizado monetariamente desde a data do Acórdão que vier a ser proferido até a do efetivo pagamento, caso quitada após o vencimento, na forma da legislação em vigor;
 com fundamento nos arts. 1º, inciso I, 16, inciso III, alínea 'c' da Lei 8.443/1992 c/c os arts. 19 e 23, inciso III, da mesma Lei, e com arts. 1º, inciso I, 209, inciso III, 210 e 214, inciso III, do Regimento Interno, julgar irregulares as contas do município de Águas Lindas de Goiás/GO, e condená-lo ao pagamento das quantias a seguir especificadas, com a fixação do prazo de quinze dias, a contar da notificação, para comprovar, perante o Tribunal (art. 214, inciso III, alínea 'a', do Regimento Interno) , o recolhimento da dívida aos cofres do Fundo Nacional de Assistência Social, atualizadas monetariamente e acrescidas dos juros de mora, calculados a partir das datas discriminadas, até a data dos recolhimentos, na forma prevista na legislação em vigor. 
	Data
	Valor (R$) 

	10/11/2007
	5.518,00

	20/11/2007
	5.300,00

	20/11/2007
	500,00

	23/11/2007
	1.249,98

	26/11/2007
	7.700,00

	27/11/2007
	1.018,50

	28/11/2007
	20,00

	28/11/2007
	885,00

	28/11/2007
	1.770,00

	24/12/2007
	20,00

	27/12/2007
	4.000,00

	27/12/2007
	380,00

	28/12/2007
	9.430,00

	31/12/2007
	52,83

	31/12/2007
	1.559,76

	31/12/2007
	23.400,00

 autorizar, caso requerido, o parcelamento da dívida constante deste Acórdão em até 36 (trinta e seis) prestações mensais e sucessivas, com amparo no art. 26 da Lei nº 8.443, de 1992, e no art. 217 do RITCU, esclarecendo ao ente federado que a falta de pagamento de qualquer parcela importará no vencimento antecipado do saldo devedor (art. 217, § 2º, do RITCU) , sem prejuízo das demais medidas legais; 
g) autorizar, desde logo, nos termos do art. 28, inciso II, da Lei 8.443/1992, a cobrança judicial da dívida caso não atendida a notificação;
h) encaminhar cópia da deliberação ao Procurador-Chefe da Procuradoria da República em Goiás nos termos do § 3º do art. 16 da Lei 8.443/1992 c/c o § 7º do art. 209 do Regimento Interno do TCU, para adoção das medidas cabíveis; e comunicar-lhe que o relatório e o voto que a fundamentarem podem ser acessados por meio do endereço eletrônico www.tcu.gov.br/acordaos e que, caso haja interesse, o Tribunal pode enviar-lhe cópia desses documentos sem qualquer custo".
É o relatório.

8.1. Marianna de Moura Novais (55.348/OAB-DF) e outros, representando o Município de Águas Lindas de Goiás/GO.

Procurador Sérgio Ricardo Costa Caribé.

TOMADA DE CONTAS ESPECIAL. PETI E PROJOVEM. DESVIO DE FINALIDADE. AUDIÊNCIA DO GESTOR MUNICIPAL. REVELIA. IRREGULARIDADE DAS CONTAS E MULTA. CITAÇÃO DO ENTE PÚBLICO. REJEIÇÃO DA DEFESA. FIXAÇÃO DE NOVO PRAZO PARA O RECOLHIMENTO DO DÉBITO. NOTIFICAÇÃO. AUSÊNCIA DE RECOLHIMENTO. SUBSISTÊNCIA DO DESVIO DE FINALIDADE. IRREGULARIDADE DAS CONTAS E CONDENAÇÃO EM DÉBITO.

TOMADA DE CONTAS ESPECIAL (TCE)

Secretaria de Controle Externo de Tomada de Contas Especial (SecexTCE).

Aprecia-se tomada de contas especial instaurada pelo Fundo Nacional de Assistência Social - FNAS, tendo como responsável o Sr. José Pereira Soares, ex-prefeito do Município de Águas Lindas de Goiás/GO, em razão da impugnação de despesas realizadas com recursos do Programa de Erradicação do Trabalho Infantil - Peti (2007) e do Programa Nacional de Inclusão de Jovens - Projovem (2006/2007) , repassados à municipalidade, na modalidade fundo a fundo, à conta dos Programas Proteção Social Básica (PSB) e Proteção Social Especial (PSE) .
2.	No âmbito deste Tribunal, foi promovida a audiência do Sr. José Pereira Soares, em razão da autorização de realização, com recursos públicos oriundos dos programas supracitados, de despesas consideradas inelegíveis e incompatíveis com as finalidades previstas nesses programas.
3.	Outrossim, foi promovida a citação do Município de Águas Lindas de Goiás/GO, pela quantia total de R$ 62.804,07, em face da utilização, em seu benefício, dos aludidos recursos aplicados com desvio de finalidade.
4.	Embora notificado de forma regular e válida, em plena conformidade com os normativos acerca da matéria, o Sr. José Pereira Soares permaneceu silente, o que caracterizou a sua revelia, nos termos do art. 12, § 3º, da Lei nº 8.443/1992.
5.	Já a municipalidade apresentou defesa alegando, em síntese, a nulidade da citação, por ter sido endereçada à gestão municipal atual, e não ao ex-prefeito responsável pela gestão dos recursos e respectiva prestação de contas, a quem caberia a exclusiva responsabilização pelo suposto emprego inadequado dos recursos públicos; a não localização da documentação alusiva à gestão dos recursos do Peti e do Projovem, o que teria impossibilitado a averiguação e a apresentação dos esclarecimentos necessários (peça 17) .
6.	Ao se pronunciar quanto ao mérito do processo (peça 29) , a Secretaria do TCU no Estado de Goiás propôs, com a concordância do Ministério Público junto a este Tribunal, a rejeição da defesa apresentada pelo Município de Águas Lindas de Goiás/GO e, com fundamento no art. 12, §§ 1º e 2º, c/c o art. 22, parágrafo único, da Lei 8.443/1992 e no art. 202, §§ 3º e 4º, do Regimento Interno do TCU, a concessão de novo e improrrogável prazo para recolhimento da dívida. Relativamente ao ex-gestor municipal, propôs a irregularidade das contas, com aplicação da multa prevista no art. 58, inciso II, da Lei 8.443/1992, em face da prática de ato com grave infração a norma legal e regulamentar. 
7.	Mediante o Acórdão 1446/2018-TCU-Segunda Câmara, este Tribunal decidiu, preliminarmente, acolhendo a proposta exarada nos autos, fixar o prazo improrrogável de 15 dias para que a municipalidade comprovasse o recolhimento da dívida aos cofres do Fundo Nacional de Assistência Social. 
8.	Apesar de devidamente notificada dessa decisão, a municipalidade não efetuou o recolhimento da dívida nem apresentou elementos complementares de defesa.
9.	Em nova intervenção nos autos, a Secretaria do TCU no Estado de Goiás propõe o julgamento pela irregularidade das presentes contas, a condenação do Município de Águas Lindas de Goiás/GO em débito e a aplicação da multa prevista no art. 58, inciso II, da Lei 8.443/1992 ao Sr. José Pereira Soares.
10.	Ante os exames empreendidos nos autos, acolho a proposta formulada pela unidade técnica, a qual recebeu a anuência do douto Parquet.
11.	De fato, restou apurado desvio de finalidade na aplicação dos recursos dos programas Peti (2007) e Projovem (2006/2007) repassados ao Município de Águas Lindas de Goiás/GO, a seguir detalhado: a) realização de despesas inelegíveis com recursos do Peti, no valor de R$ 39.404,07, tais como aquisição de fogão, forno industrial,  geladeira, bebedouros, máquinas fotográficas digitais, aparelhos de som, projetor portátil, filmadora digital, purificador de água, cortador de legumes e coifa em inox, dentre outros bens, aquisição e instalação de brinquedos em parque infantil, aquisição de prêmios para sorteio (bicicleta, celular, microsystem e MP3) , pagamento de show musical referente ao Programa Agente Jovem e pagamento de tarifas bancárias e de ISS e INSS; e b) realização de despesa com recursos do Projovem em ação incompatível com as previstas nesse programa, consistente na aquisição de um veículo automóvel novo, no valor de R$ 23.400,00.
12.	Como evidenciado na fase anterior do feito, as ações em que os recursos impugnados foram aplicados não guardam correlação com os objetivos e metas estabelecidos na Lei 11.129/2005 e Portaria MPAS/SEAS 458/2001 para o Projovem e o Peti e/ou não se destinaram aos beneficiários dos programas em tela. Destarte, o emprego desses recursos com desvio de finalidade configurou dano aos cofres públicos federais.
13.	Em vista disso e considerando que esse desvio de finalidade se deu em benefício da municipalidade, cabe a sua responsabilização pela devolução dos recursos impugnados, ante o disposto nos arts. 1º e 2º da Decisão Normativa TCU 57/2004.
14.	Relativamente à conduta do Sr. José Pereira Soares, considerando ter sido ele o responsável, na condição de gestor dos recursos públicos em exame, pela realização das despesas ora impugnadas, em desacordo com os normativos aplicáveis à espécie, cabe aplicar-lhe a multa prevista no art. 58, inciso II, da Lei 8.443/1992.
15.	Esclareço que tal medida não foi adotada na fase anterior do feito, para evitar descompassos processuais indesejáveis.
	Pelas razões expostas, VOTO no sentido de que seja adotado o acórdão que ora submeto à apreciação deste colegiado.
TCU, Sala das Sessões Ministro Luciano Brandão Alves de Souza, em 18 de junho de 2019.
Ministro JOÃO AUGUSTO RIBEIRO NARDES 
Relator